【裁判字號】    97,台上,901
【裁判日期】    970306
【裁判案由】    常業詐欺
【裁判全文】
最高法院刑事判決              九十七年度台上字第九○一號
上  訴  人
（被  告）  甲○○
上  訴  人
兼輔佐人即
甲○○之姊  戊○○
上  訴  人
（ 被告 ）  乙○○
            丙○○
            丁○○原名陳謹玲.
上 列一 人
選任辯護人  詹漢山律師
上列上訴人等因被告等常業詐欺案件，不服台灣高等法院中華民
國九十六年十二月六日第二審更審判決（九十六年度上更(一)字第
六二二號，起訴案號：台灣台北地方法院檢察署九十五年度偵字
第一二四二五、一五一六五號），提起上訴，本院判決如下：
    主  文
原判決撤銷，發回台灣高等法院。
戊○○之上訴駁回。
    理  由
一、發回部分（即甲○○、乙○○、丙○○、丁○○上訴部分）
：
本件原判決認定上訴人甲○○、乙○○、丙○○、丁○○（均被
告，下稱上訴人等；另甲○○之輔佐人戊○○上訴部分，詳後述
）有其事實欄所載之犯行，因而撤銷第一審判決，依行為時法，
改判論處上訴人等共同以犯意圖為自己不法之所有，以詐術使人
將本人之物交付之罪為常業（乙○○、甲○○累犯）罪刑，固非
無見。
惟查：(一)、有罪之判決書，應於理由內記載認定犯罪事實所憑之
證據及其認定之理由，刑事訴訟法第三百十條第一款定有明文。
原判決事實雖認定：上訴人等與通緝中之何文賢及在大陸地區之
詐欺集團成員，共同基於常業詐欺之犯意，「以如（原判決）附
表（下稱附表）一所示之方法，要求如附表一所示之吳淑雲等人
匯款至詐騙集團指定之帳戶，致使如附表一所示之吳淑雲等人均
陷於錯誤而分別自台北市台灣銀行和平分行等金融機構以匯款方
式交付款項，受害人名單、受騙情形及受騙金額均如附表一所示
，總金額為（新台幣，下同）7507萬2951元。丙○○則係受何文
賢指示，為詐騙集團提領詐騙款項之車手，……自（民國）九十
五年三月間某日起至五月底止，與何文賢、丁○○、乙○○、甲
○○等共同基於意圖為自己不法所有之犯意聯絡，並以之為常業
，以日薪一千元之代價，持金融卡前往各金融機構之提款機提領
詐騙款項，若無工作則領五百元，約已領取一百五十萬元至二百
萬元之金額」（見原判決第四頁第一行至第十二行）。惟乙○○
、丙○○於原審已辯稱，附表所示之被害人「看不出來是被我們
這個集團所詐騙」、「不能證明是我們騙的」（見原審更(一)卷第
四十五頁背面）；丁○○之選任辯護人於原審且辯護，「併辦部
分（指附表一編號至所示部分），與本案無關」（見原審更
(一)卷第一五五頁）。而附表一所示之帳戶，是否確為上訴人等所
使用？丙○○是否從附表一所示之帳戶，提領詐得之贓款？原判
決並未說明所憑之證據及其認定之理由。則附表一所示之各該被
害人，是否遭上訴人等所屬之詐欺集團詐取財物？即屬無憑判斷
。(二)、證據雖已調查而其內容尚未明瞭者，即與未經調查無異，
如遽行判決，仍屬應於審判期日調查之證據而未予調查。原判決
事實記載：上訴人等與通緝中之何文賢及在大陸地區之詐欺集團
成員，共同詐取被害人等之「金額如附表一所示，總金額為7507
萬2951元」。惟依附表一編號１至所示，各該被害人被詐欺之
金額（即匯入歹徒指定帳戶之金額），加計結果，則為「6790萬
6051元」，與事實欄所載之「7507萬2951元」，並不相符，究竟
實情如何？原審未予究明，即遽行判決，亦有調查未盡之違誤。
(三)、判決所載理由矛盾者，其判決當然違背法令，刑事訴訟法第
三百七十九條第十四款定有明文。原判決理由先係謂：「依據扣
案如附表二所示之節費器序號清查被害人之報案資料，『可證明
』被害人係回撥本案被告所架設之機房之節費器上的ＳＩＭ卡門
號，而接通本件詐騙集團成員之電話，進而遭受詐騙」（見原判
決第七頁第二十七行至第三十行），但其後卻另謂：「上揭各機
房內所設節費器上之ＳＩＭ卡因有遭斷話之情形，而屢遭被告乙
○○等人不斷抽換結果，致本件『無法查明』附表一所示各被害
人於遭詐騙時，所回撥之電話號碼，究竟是何一節費器上所插用
之何一電話號碼之ＳＩＭ卡」（見原判決第十頁第二行至第五行
）云云。則各該被害人等所回撥之電話，是否已可證明，係經由
上訴人等所設置之ＳＩＭ卡，接通詐欺集團之電話？前後之說明
，不相適合。又原判決雖另說明：「被害人李蘭香於警詢時所稱
，詐騙集團要求其回撥之電話號碼0000000000號，核與所查獲之
ＳＩＭ卡門號相同」，並引用第一審卷第二宗第五十九頁背面之
通聯資料，採為證據（見原判決第十頁第八行至第十行）。惟依
附表一編號９所示，被害人李蘭香係於九十五年五月中旬，接到
詐騙電話，並於九十五年五月十七日至二十二日匯款至歹徒所指
定之帳戶（見原判決第十八頁至第十九頁）。而原判決所引用第
一審卷第二宗第五十九頁背面之通聯資料，其通話時間係在九十
五年四月二十三日、同年月二十四日及同年月二十八日，亦與附
表一編號９所載，李蘭香於九十五年五月中旬，接到詐騙電話，
不相適合。(四)、有罪判決所引用之證據，與卷內之證據資料不相
適合時，即屬證據上理由矛盾，其判決當然為違背法令。原判決
以：本件於言詞辯論終結前，上訴人等並未爭執如附表一所示之
被害人於警詢時之陳述，無證據能力，依刑事訴訟法第一百五十
九條之五規定，應認上訴人等均已同意作為證據，且審酌該言詞
陳述作成時之情況，認為適當，自有證據能力（見原判決第四頁
第二十七行至第五頁第四行），並引用各該被害人等於警詢時之
陳述，採為上訴人等有罪判決之證據（見原判決第七頁第十四行
至第二十六行）。惟依卷內資料，乙○○之選任辯護人在原審已
經主張，各該被害人等於警詢時之陳述，為被告以外之人於審判
外之陳述，沒有證據能力（見原審更(一)卷第一五二頁背面、第一
五七頁背面）。原審誤認為乙○○部分，已同意被害人等於警詢
時之陳述作為證據，並採為乙○○有罪判決之證據，亦有未合。
(五)、冒充公務員而行使其職權者，刑法第一百五十八條第一項定
有處罰明文。關於附表一編號１、２部分，原判決已明白認定，
上訴人等與詐欺集團之成員，冒充台灣台北地方法院檢察署之公
務員，打電話給被害人，以對方涉有罪嫌質問其何以未按時到庭
，及要監管其帳戶等語，使之陷於錯誤而交付財物。如果無訛，
此部分行為，是否成立刑法第一百五十八條第一項之僭行公務員
職權罪，併為起訴效力所及？原審未予審酌，亦有疏漏。以上或
為上訴意旨指摘所及，或為本院得依職權調查之事項，應認原判
決仍有撤銷發回更審之原因。原判決說明不另為無罪諭知部分，
基於審判不可分原則，併予發回。另扣案之ＳＩＭ卡，是否屬於
上訴人等所有，攸關得否諭知沒收，案經發回，併應向所屬之電
信公司查明。
二、上訴駁回部分（即甲○○之輔佐人戊○○上訴部分）：
按刑事案件之上訴，除被告之法定代理人或配偶，得為被告之利
益獨立上訴；原審之代理人或辯護人，得為被告之利益而上訴；
及檢察官對於自訴案件之判決，得獨立上訴外，以受判決之當事
人為限，得上訴於上級法院，此觀刑事訴訟法第三百四十四條至
第三百四十七條規定甚明，至於被告之輔佐人，並無上訴權。查
上訴人戊○○係甲○○之姊，有戶籍謄本之影印本在卷可考，於
原審陳明為甲○○之輔佐人（於本院亦陳明為甲○○之輔佐人）
，其既非受判決之當事人，亦非前開得為被告之利益提起上訴之
人，則其以自己為上訴人即甲○○輔佐人名義，為甲○○提起第
三審上訴（已出具「上訴及上訴理由狀」對原審判決表示不服，
並敘述上訴之理由），顯為法所不許，戊○○之上訴，應予駁回
。
據上論結，應依刑事訴訟法第三百九十七條、第四百零一條、第
三百九十五條前段，判決如主文。
中    華    民    國  九十七  年    三    月    六    日
                      最高法院刑事第八庭
                          審判長法官  謝  俊  雄
                                法官  陳  世  雄
                                法官  魏  新  和
                                法官  吳  信  銘
                                法官  徐  文  亮
      本件正本證明與原本無異
                                      書  記  官
中    華    民    國  九十七  年    三    月    十    日
                                                      Ｋ


司法院資訊處製作；財團法人民間司法改革基金會備份。
